臺灣桃園地方法院民事裁定
110年度消債職聲免字第147號
聲  請  人  
即  債務人  許鴻文  
代  理  人  李大偉律師(法律扶助律師)
上列聲請人因消費者債務清理條例免責事件，本院裁定如下：
    主  文
債務人許鴻文應不免責。
    理  由
一、按法院為終止或終結清算程序之裁定確定後，除別有規定外
    ，應以裁定免除債務人之債務，消費者債務清理條例（下稱
    消債條例）第132 條定有明文。依其立法理由可知，消費者
    依清算程序清理債務，於程序終止或終結後，為使其在經濟
    上得以復甦，以保障其生存權，除本條例另有不予免責之規
    定外，例如第133 條、第134 條等，就債務人未清償之債務
    採免責主義。再按前3 條情形，法院於裁定前應依職權調查
    ，或命管理人調查以書面提出報告，並使債權人、債務人有
    到場陳述意見之機會。債務人對於前項調查，應協助之，消
    債條例第136 條亦有明文。是綜合上開條文規定以觀，法院
    為免責與否之裁定前，應調查債務人是否有第133 條至第13
    5 條（詳細條文如附錄所載）之免責、不免責及裁量免責事
    由存在甚明。 
二、本件債務人因積欠債務，前於民國108年6月10日向本院聲請
    前置調解，並於調解時當庭聲請清算，經本院以108年度消
    債清字第116號裁定自109年3月5日起開始清算程序，嗣債務
    人再經本院以109年度司執消債清字第33號裁定終止清算程
    序並於110年9月13日確定在案等事實，業經本院依職權調閱
    上開卷宗查明屬實。則依首揭消債條例之規定及說明，本院
    自應審酌債務人是否具有消債條例第133條至第135條之免責
    、不免責或裁量免責事由存在後，再為債務人免責與否之裁
    定，此先敘明。
三、經查：
　　㈠債務人陳報其因罹患憂鬱症及巴金森氏症已無法工作，目
      前居住於安養中心，生活均仰賴他人照顧，每月僅領有身
      障生活補助新臺幣（下同）5,065元及身障全日住宿照顧
      補助8,925元，有債務人提出之中華民國身心障礙證明、
      新光吳火獅紀念醫院乙種診斷證明書、109年3月30日陳報
      狀附卷可稽（見108年度消債調字第347號卷第29、54頁，
      下稱調解卷；109年度司執消債清字第33號卷第58頁，下
      稱執行卷），並經本院依職權函詢桃園市政府社會局確認
      無誤，有該局109年9月9日覆函及所附之具領津貼查詢結
      果在卷足參（見執行卷第106至108頁），而按債務人依本
      條例第43條第6項第3款、第81條第4項第3款規定所表明之
      收入數額，係指包括基本薪資、工資、佣金、獎金、津貼
      、年金、保險給付、租金收入、退休金或退休計畫收支款
      、政府補助金、分居或離婚贍養費或其他收入款項在內之
      所有收入數額，消費者債務清理條例施行細則第21條第4
      項定有明文，故前開補助仍應列計為收入。另經本院依職
      權查詢債務人之勞保局電子閘門網路資料，顯示債務人於
      106年間即退保迄今（見個資卷），本院復查無債務人有
      其他收入，是債務人於清算時之每月收入，應以1 萬3,99
      0 元列計（計算式：5,065元＋8,925元＝1萬3,990元）。又
      債務人陳報其自開始清算後，每月必要支出為1萬2,600元
      （見執行卷第59頁），雖未提出單據佐證，惟本院審酌桃
      園市110年度每人每月最低生活費、聲請人之經濟及家庭
      生活狀況等情，認聲請人陳報之金額尚屬適當。準此，足
      見債務人經本院裁定開始清算程序後有固定收入，並扣除
      其每月必要生活費用後仍有餘額（計算式：1萬3,990元－1
      萬2,600元＝1,390元）。
　　㈡又本件之清算財團經本院司法事務官依職權調查，債務人
      名下僅有富邦人壽之保單1份（見執行卷第96頁、個資卷
      ），業經本院逕行解除前開保險契約，由富邦人壽繳解保
      單解約金2萬0,038 元到院（見執行卷第139頁），除此之
      外無其他財產，故裁定終止清算程序，其普通債權人之分
      配總額為2萬0,038 元。而本件債務人係於108 年6 月10
      日聲請前置調解，依消債條例第153 條之1 第2 項規定視
      為清算之聲請，則前2 年內即106 年6月至108 年5月間，
      經本院依職權查詢債務人之稅務電子閘門財產所得調件明
      細表及參酌債務人所提出之106年度綜合所得稅各類所得
      資料清單，顯示債務人之收入總額為43萬8,916元（計算
      式：30萬9,793元×7/12＋23萬9,215元＋4萬5,570元×5/12＝4
      3萬8,916元，元以下四捨五入，見調解卷第22頁、個資卷
      ）。復加計債務人於106年9月7日領取勞保局老年一次性
      給付115萬7,394元，有勞保局109年9月3日保普老字第109
      10210600號函在卷可考（見執行卷第105頁），是聲請前2
      年間債務人之可處分所得應為159萬6,310元（計算式：43
      萬8,916元＋115萬7,394元＝159萬6,310元）。前開金額扣
      除債務人陳報之每月必要支出1 萬2,0038元後，債務人於
      聲請清算前2 年間可處分所得扣除必要生活費用之餘額，
      即為129萬3,910 元（計算式：159萬6,310元－1 萬2,600 
      元×24個月＝129萬3,910 元）。然本件債權人於清算程序
      受償總額僅2萬0,038元，是債務人之普通債權人分配總額
      顯低於債務人聲請清算前2 年間，可處分所得扣除自己及
      依法應受其扶養者之必要生活費用之前述餘額甚明，是本
      件債務人已有消債條例第133 條之不免責事由無誤。
四、次查，依消債條例關於清算程序係以免責主義為原則，不免
    責為例外之立法意旨，倘債權人主張債務人有消債條例第13
    4條各款所定不免責事由，應由債權人就債務人有合於上開
    各款要件之事實，舉證以實其說。而經本院函詢全體普通債
    權人，就債務人是否應予免責一節表示意見，債權人台北富
    邦商業銀行股份有限公司（下稱富邦銀行）於110年9月1日
    具狀陳報債務人於107年至108年間曾大量且密集於非日常生
    活所需場所消費，恐有消債條例第134條第4款規定之不免責
    事由，並提出信用卡消費明細為憑（見執行卷第212至215頁
    ）；債權人上海商業儲蓄銀行股份有限公司（下稱上海商銀
    ）亦於同日具狀陳報債務人之消費內容均係奢侈及浪費之支
    出，應不予免責等語，並以債務人之消費明細表為據（見執
    行卷第217至219頁）。而按修正前消債條例第134 條第4 款
    規定，債務人之浪費行為屬不免責之事由，實務上適用結果
    ，債務人多因有此款事由而不獲免責，為免對債務人過度嚴
    苛，應予以適度限縮為消費奢侈商品或服務，並參照第20條
    、第44條、第64條、第82條及第133 條等規定，限於債務人
    於聲請清算前2 年內，所為消費奢侈商品或服務等不當行為
    ，始足當之，消債條例第134 條第4 款修正理由可供參照。
    故107 年12月26日修正公布之消債條例第134條第4 款即規
    定須債務人聲請清算前2 年內，因消費奢侈商品或服務、賭
    博或其他投機行為，所負債務之總額逾聲請清算時無擔保及
    無優先權債務之半數，而生開始清算之原因。然就上開債權
    人提出之消費明細觀之，債務人於107至108年間，除使用富
    邦銀行信用卡至新光三越百貨、傑昇通信及金盛豐銀樓以分
    期付款之方式共消費4萬7,016元外，另以上海商銀信用卡於
    昇恆昌免稅商店、上海日上免稅店、長榮航空股份有限公司
    、遠東百貨、燒肉店、環球購物中心、新光三越百貨、精品
    服飾、客遊天下旅行社、Pinkoi設計商品網站、KKday旅遊
    行程網站、海外淘寶購物網站等消費，並頻繁搭乘高鐵、購
    置旅遊不便險、旅遊平安險，共積欠10萬7,397元等情，雖
    顯非一般日常生活所必須之消費，惟依本院司法事務官於清
    算執行程序公告製作之債權表記載，債務人於聲請清算時無
    擔保及無優先權債務總額為109 萬3,194元（見執行卷第78
    頁），是債務人於清算前2 年因非一般日常生活所必須之消
    費所積欠債務總額，尚未逾聲請清算前無擔保及無優先權債
    務之半數即54萬6,597元（計算式：109 萬3,194元÷2 ＝54萬
    6,597元，元以下四捨五入），揆諸上開說明，自不構成消
    債條例第134 條第4 款不免責事由。
五、綜上所述，債務人有消債條例第133 條所規定應不免責之情
    形存在，又未經普通債權人全體同意免責，自應不免責，爰
    裁定如主文。
六、本院雖裁定債務人不免責，惟日後債務人仍得繼續清償於符
    合消債條例規定得為免責裁定之要件後，另行聲請免責，附
    此敘明。
中　　華　　民　　國　　110 　年　　12　　月　　23　　日
                  民事第二庭    法　官　張震武
以上正本係照原本作成。
如不服本裁定，應於裁定送達後10日內，以書狀向本院提出抗告
，並繳納抗告費新臺幣1,000元。　　　　　　　　　　　　　
中　　華　　民　　國　　110 　年　　12　　月　　23　　日
                                書記官  陳𥴡濤　　　　　　　　　
附錄：
※消費者債務清理條例第133條：
法院裁定開始清算程序後，債務人有薪資、執行業務所得或其他
固定收入，扣除自己及依法應受其扶養者所必要生活費用之數額
後仍有餘額，而普通債權人之分配總額低於債務人聲請清算前二
年間，可處分所得扣除自己及依法應受其扶養者所必要生活費用
之數額者，法院應為不免責之裁定。但債務人證明經普通債權人
全體同意者，不在此限。
※消費者債務清理條例第134條：
債務人有下列各款情形之一者，法院應為不免責之裁定。但債務
人證明經普通債權人全體同意者，不在此限：
一、於七年內曾依破產法或本條例規定受免責。
二、故意隱匿、毀損應屬清算財團之財產，或為其他不利於債權
    人之處分，致債權人受有損害。
三、捏造債務或承認不真實之債務。
四、聲請清算前二年內，因消費奢侈商品或服務、賭博或其他投
    機行為，所負債務之總額逾聲請清算時無擔保及無優先權債
    務之半數，而生開始清算之原因。
五、於清算聲請前一年內，已有清算之原因，而隱瞞其事實，使
    他人與之為交易致生損害。
六、明知已有清算原因之事實，非基於本人之義務，而以特別利
    於債權人中之一人或數人為目的，提供擔保或消滅債務。
七、隱匿、毀棄、偽造或變造帳簿或其他會計文件之全部或一部
    ，致其財產之狀況不真確。
八、故意於財產及收入狀況說明書為不實之記載，或有其他故意
    違反本條例所定義務之行為，致債權人受有損害，或重大延
    滯程序。
※消費者債務清理條例第135條：
債務人有前條各款事由，情節輕微，法院審酌普通債權人全體受
償情形及其他一切情狀，認為適當者，得為免責之裁定。